臺灣高等法院臺南分院刑事判決　　　　　　九十三年度金上易字第三九號　　Ｇ
　　　上　訴　人　臺灣臺南地方法院檢察署檢察官
　　　被　　　告　甲　○　○
　　　選任辯護人　楊　丕　銘
右上訴人因被告犯偽造文書案件，不服臺灣臺南地方法院九十二年度金易字第六號中
華民國九十三年五月六日第一審判決（起訴案號：臺灣臺南地方法院檢察署九十二年
度偵字第三九四八號號），提起上訴，本院判決如左：
      主      文
原判決撤銷。
甲○○連續行使從事業務之人，明知為不實之事項，而登載於其業務上作成之文書，
足以生損害於他人，處有期徒刑伍月，如易科罰金，以佰元折算壹日。
      事      實
一、甲○○係萬泰商業銀行赤崁分行（下稱萬泰商銀赤崁分行）消費金融部副理，負
    責放款、客戶資料核對等業務，為從事業務之人；另案被告戊○○原係新發國際
    生物科技股份有限公司（下稱新發公司）之董事；另案被告丁○○係戊○○之妻
    。戊○○、丁○○二人共同意圖為自己不法之所有，並基於概括之犯意，於民國
    (下同)八十七年三月起，利用新發公司委託戊○○全權處理該公司向地主林太
    、乙○、戴銀鐘、黃江林、韓震、董陳秀枝、戴鳳鳴、戴鳳銀、陳素緣及王睿諒
    等計十人洽購土地（包括土地之議價、過戶及簽約），作為生產廠房用地之機會
    ，明知土地買賣契約與實際交易價金之數額，卻以少報多方式向新發公司報帳。
    其中：(一)八十七年七月十三日，向地主林太購買坐落於臺南縣新營市○○段一
    四五之十二地號土地，係以新台幣（下同）八百十六萬六千元購得，雙方並簽訂
    不動產買賣契約書在案。然卻另行偽造出賣人仍為地主林太，地號相同，簽約
    日期更改為八十七年七月三十一日、交易價格更改為二千九百六十二萬八千元，
    並偽造地主林太之署押之不動產買賣契約書，以少報多向新發公司報帳。(二)八
    十七年七月二十四日，向地主乙○購買坐落於臺南縣新營市○○段一四五之十一
    地號土地，係以八百六十七萬三千一百二十元購得，雙方並簽訂不動產買賣契約
    書在案。然卻另行偽造出賣人仍為地主乙○，地號相同，簽約日期更改為八十七
    年七月三十一日、交易價格更改為三千二百十萬三千六百元，並偽造地主乙○之
    署押之不動產買賣契約書，以少報多之方式，向新發公司報帳。戊○○、丁○○
    二人之行為，均足生損害於地主林太等十人及新發公司之權益。新發公司在戊○○向其以少報多之方式報帳後，因而陷於錯誤，如數簽發付款人為臺灣土地銀
    行新營分行、抬頭分別為包括丙○○、乙○在內共十位地主姓名之支票共三十四
    張交予戊○○，再由戊○○轉交地主林太、乙○等人。由於上開支票係已劃有
    禁止背書轉讓之抬頭支票，必須係抬頭人即地主存入銀行戶頭，經由銀行提出交
    換始可提兌。戊○○、丁○○為掩飾上開以少報多之犯行，於八十七年八月三日
    ，由戊○○、丁○○二人先偽填林太、乙○二位地主之萬泰商銀赤崁分行活期
    儲蓄存款新開戶申請書，並偽造林太、乙○二人之署押於其上，再由甲○○持
    該開戶申請書以憑處理新開戶事宜。甲○○明知客戶開戶或結清帳戶，依該分行
    之規定，必須本人到場，並須核對本人之身分證資料確認無訛後，始得准許開戶
    或結清帳戶之業務，且帳戶當日累計達一百五十萬元之交易，必須在確認累計大
    額交易對象登記簿上記明，並應確實核對存取款當事人之身分。甲○○明知林太
    、乙○二人於開戶、結清帳戶取款之日本人並未到場，竟利用該分行不知情之
    行員蔡淑文、麗貞等人之一貫作業程序機會，先後在上開開戶申請書、印鑑卡
    、確認累計大額交易對象登記簿上為不實核章，於丙○○、乙○二人未到場之情
    況下，在業務上作成之文書中登載表示該二人到場辦理之不實事項並行使，而於
    八十七年八月十日，由戊○○、丁○○將分別存入林太、乙○帳戶內之票號Ａ
    ＯＢ0000000號、面額七百萬元及票號ＡＯＢ0000000號、面額六
    百萬元，共計一千三百萬元，以現金方式提領一空，足生損害於新發公司、林太
    、乙○之權益及萬泰商銀赤崁分行對客戶開戶、大額提領款等管理之正確性。
二、案經臺灣臺南地方法院檢察署檢察官偵查起訴。
      理      由
一、訊據被告甲○○固坦承林太、乙○二人本人未親自到萬泰商銀赤崁分行辦理本
    件綜合存款開戶與結清之手續，而係戊○○至銀行自行辦理等情，惟堅決否認有
    何偽造文書之故意，辯稱：「伊承認本件開戶手續確有作業上的疏失，但因為戊○○有帶林太、乙○二人的國民身分證、印章及已到期的禁止背書轉讓支票，
    來辦理開戶手續，戊○○是伊小學同學，又是統亞公司董事長、新發公司董事，
    也是地方望族，基於對戊○○的信任，伊認為戊○○有得到林太、乙○授權，
    才先讓他開戶，但伊有要求須本人簽名，伊沒有和戊○○勾結，亦未得到任何好
    處，伊是被戊○○利用」等語。
二、經查：
  (一)『被害人林太、乙○並未於八十七年八月三日及同月十日親自萬泰商銀赤嶔分
    行辦理綜合存款開戶與結清帳戶事宜，而係由戊○○擅自至銀行以林太、乙○
    之名義並由被告經手辦理開戶及結清事宜。』證人林太於本院證稱：「（問：
    是否知道戊○○在銀行替你開戶？）答：我不知道。」「（問：你不知道你的身
    份證、印章被戊○○拿去開戶？）我不知道。」（本院九十三年八月六日訊問筆
    錄）；另證人乙○則證稱：「（問：是否知道戊○○在銀行替你開戶之事？）不
    知道。」（本院九十三年八月六日訊問筆錄），則雖證人即萬泰銀行赤嶔分行職
    員蔡淑文、麗貞及鄭春秀等人，於偵查中接受檢察事務官詢問時，均稱就申請
    開戶、結清事宜之人沒有印象，然參酌證人林太、乙○之證詞及丙○○、乙○
    二人於萬泰商銀存款業務往來申請書及被告於申請書「交付見簽」欄上之核章、
    留存印鑑卡等附於偵查卷可憑，被告自白丙○○、乙○二人到場辦理各該手續部
    分核與事實相符，堪以憑採。
  (二)『被告明知戊○○非開戶戶名林太、乙○本人，卻於申請書交付見簽欄核章，
    核與萬泰商銀赤嶔分行開戶作業規定不符。』
  1.依萬泰商銀赤嶔分行之開戶作業規定：「存戶係個人，應依照姓名條例之規定，
    本人親自憑身份證以本名開戶。…但本人因特殊情況無法親自辦理開戶手續，得
    依法委任或授權第三人代辦，金融機構對委任或授權事項，應辦理徵信調查。（
    票存款除外）」（見偵查卷第五二頁）。另證人即萬泰商銀赤崁分行襄理洪月華
    在臺南市調查站證述：「（問：萬泰商銀赤崁分行之活期儲蓄存款的開戶程序及
    依據為何？）答：本行之活期儲蓄存款的開戶程序為：一由存戶親持國民身分證
    與印鑑章至服務臺辦理開戶手續。二本行服務人員須確認存戶確為所持之國民身
    分證本人無誤後，要求存戶填具『萬泰商業銀行存款業務往來申請書』及『印鑑
    卡』等文書資料，其中申請書之『申請人』欄位須由存戶親自簽名用印，而『印
    鑑卡』之『存戶』欄位上亦須由存戶親自簽名蓋章，其餘個人資料可由本分行之
    服務人員代填。三另存戶第一次開戶時，亦須填寫存款單及繳交欲存款款項。至
    此存戶即完成開戶程序。」、「（問：貴行之活期儲蓄存款新存戶在什麼情況下
    ，可不必親自到銀行辦理開戶手續？）本分行為了招攬客戶，常有行員赴外招攬
    存戶，該存戶可不必親自赴本分行辦理開戶手續，但仍須由招攬行員依前述之開
    戶手續辦理，亦即招攬行員確認新存戶確為國民身分證本人無誤，並要求存戶在
    『申請書』及『印鑑卡』上親簽、用印、招攬行員亦須在『申請書』上之『交付
    見簽』欄位上核章背書，其餘手續如前述依本行內部作業手續辦理。」等語（見
    九十一年五月十日調查筆錄），核與前述作業規定大致相符。則被告既已明知戊○○非係林太或乙○本人，自不應仍於存款作業往來申請書及印鑑卡上交付見
    簽欄核章，必亦待確認有本人之授權無誤後核章始符規定。
  2.又被告於原審審理時雖稱：「戊○○有撥電話讓伊和被害人林太、乙○通話，
    但當時沒有其他人在場云云」（見原審卷九十三年四月二十一日審判筆錄），就
    此，被告既未提出任何證據資料以實其說，且通電話究與本件到場有別，電話中
    亦無從認身分，自難認為被告已符合上開銀行內部所規定之徵信程序。是以，就
    本件開戶手續以觀，被害人林太、乙○既未親自到場辦理，被告仍准許戊○○
    以他人名義開戶之作為，顯然違反萬泰商銀赤崁分行之作業規定，堪予認定。
  3.被告辯稱，戊○○與其係小學同學，戊○○又係新發公司董事，被告基於對戊○○之信任而便宜行事；辯護人並稱：戊○○持有林太、乙○之身份證正本其行
    為已構成表見代理等語，然僅以身份證之證件代他人申請綜合存款開戶之事宜，
    尚不足即認定係表見代理，合先敘明。另據被告本院審理時供稱：「（問：是否
    知道支票是戊○○自新發公司所得之不法利益？）答：我不知道，我認為他是新
    發的董事，他拿自己公司的支票，應該沒問題。」（見本院九十三年九月九日審
    判筆錄），即被告於戊○○去開戶時除攜帶林太、乙○之身份證、印章外，尚
    有面額計達一千三百萬元之支票，當知倘逕予同意戊○○開戶，則該支票便有遭
    到非法提領之可能性。參酌被告所陳，被告同意戊○○開戶事宜，並非係認為戊○○已有合法代理，而係因被告與戊○○本即認識而予以便宜行事，是以，被告
    辯稱係表見代理及相信戊○○，而無登載不實之故意云云，顯係事後卸責之詞，
    不足採信。
 (三)『被告分別於萬泰商銀存款業務往來申請書「交付見簽」欄、印鑑卡「見簽核對
    人」欄及確認累計大額交易對象登記簿「核對人」欄上蓋有印文「甲○○」並持
    以行使，已生損害於新發公司、林太、乙○之權益及萬泰商銀赤崁分行對客戶
    開戶、大額提領款等管理之正確性。』
  1.被告分別於萬泰商銀存款業務往來申請書「交付見簽」欄、印鑑卡「見簽核對人
    」欄及確認累計大額交易對象登記簿「核對人」欄上蓋有印文「甲○○」，此有
    申請書影本二紙、印鑑卡影本二紙及確認累計大額交易對象登記簿影本附於偵查
    卷可稽。被告上開核章，係其業務上作成之文書之一，用意在於見證核對丙○○
    、乙○等開戶人，提款人確實在場親簽，竟於明知該二人未到場而由戊○○持彼
    等證件代替之情況下，仍予以核章確認該二人到場之事實，自屬明知為不實事項
    登載於業務上作成文書之行為。
  2.被告於戊○○、丁○○等人在不符合萬泰商銀開戶作業規定下，仍使戊○○在結
    清該帳戶以前，得以順利提領其自新發公司詐騙所得之不法利益計一千三百萬元
    ，並使不知情之萬泰商業銀行就其對客戶開戶、大額提款等業務管理之正確性，
    而影響其商譽，及其未善盡徵信責任草率同意戊○○以林太、乙○名義開戶亦
    足以損害林太、乙○二人。
 (四)綜上所陳，本案事證明確，被告犯行堪以認定，應予依法論科。
三、被告甲○○係從事業務之人，明知為不實之事項，而登載於其業務上作成之文書
    ，並持以行使，核其所為，係犯刑法第二百十六條、第二百十五條行使業務登載
    不實文書罪。其登載於業務上作成之文書，持以行使，其登載不實之低度行為為
    行使之高度行為所吸收，不另論罪；被告多次所犯數行使業務上登載不實文書行
    為間，時間緊接、犯罪構成要件相同，顯係出於概括犯意為之，係連續犯，應依
    刑法第五十六條之規定論以一罪，並加重其刑。
四、原審未能仔細勾稽案情全貌，逕以被告犯罪事實尚無法證明而諭知無罪，自有不
    當，檢察官上訴意旨，以原審認事用法均有違誤，指摘原判決不當，非無理由，
    應由本院撤銷改判。審酌被告甲○○身為銀行副理，不思遵守銀行作業規定以確
    保其業務執行之正確無誤，反而冀圖個人業績及昧於私誼而為不實之登載，足生
    損害於新發公司、林太、乙○之權益及萬泰商銀赤崁分行對於客戶開戶、大額
    提領款等管理之正確性，殊屬不該，惟念及被告於本案並未受有不法利益，並無
    前科記錄，品行尚稱良好等一切情狀，量處有期徒刑伍月，併諭知易科罰金之折
    算標準，以資懲戒。
據上論結，應依刑事訴訟法第三百六十九條第一項前段、第三百六十四條、第二百九
十九條第一項前段，刑法第二百十六條、第二百十五條、第五十六條、第四十一條第
一項，罰金罰鍰提高標準條例第一條前段、第二條，判決如主文。
本案經檢察官邱克斌到庭執行職務。
中    華    民    國      九十三      年      九      月      二十三    日
                                  臺灣高等法院臺南分院刑事第二庭
                                      審判長法官  葉    居    正
                                            法官  莊    俊    華
                                            法官  林    勝    木
右正本證明與原本無異。
不得上訴。
                                      法院書記官  吳    秋    賢
中    華    民    國      九十三      年      九      月     二十四     日
附錄本案論罪科刑法條全文：
刑法第二百一十六條：(行使偽造變造或登載不實之文書罪)
行使第二百十條至第二百十五條之文書者，依偽造、變造文書或登載不實事項或使登
載不實事項之規定處斷。
刑法第二百一十五條：(業務上文書登載不實罪)
從事業務之人，明知為不實之事項，而登載於其業務上作成之文書，足以生損害於公
眾或他人者，處三年以下有期徒刑、拘役或五百元以下罰金。
